臺灣高等法院民事判決
108年度家上字第81號
上  訴  人  Ａ０１
被  上訴人  Ａ０２
上列當事人間請求離婚事件，上訴人對於中華民國108年2月15日
臺灣新北地方法院第一審判決（107年度婚字第507號），提起上
訴，本院於109年2月12日言詞辯論終結，判決如下：
    主  文
上訴駁回。   
第二審訴訟費用由上訴人負擔。   
    事實及理由
一、被上訴人主張：兩造於民國79年3月14日結婚，育有子女陳○
    ○、陳○○（均已成年）及未成年子女甲○○（00年0月00日生）
    ，同住於新北市○○區○○路000巷0弄00號3樓。伊在婚後努力
    賺錢養家，薪水全交由上訴人管理，83年間購置前開房屋及
    坐落之土地，亦登記於上訴人名下。惟未久上訴人即藉詞伊
    雙親在伊家放符咒，將致夫妻失和，自84年間起即不讓伊返
    回臺中探望雙親，105年伊父親過世，上訴人仍阻止伊開車
    返回老家，伊因此長達21年之時間無法返回老家，致未能與
    父親見上最後一面，且多年來兩造只要一談論到伊原生家庭
    ，上訴人即惡言相向，絲毫不顧慮伊身為客家人之感受，一
    再告訴孩子將來嫁娶不能找客家人，導致3名子女受其言行
    影響，與伊原生家庭全無交集；上訴人復長期掌控家中經濟
    大權，扣留伊身分證件，每週僅提供新臺幣（下同）500元
    給伊當餐費，伊於父親死亡後之105年4月始重新申辦個人證
    件、開立帳戶以管理自己的薪水，其後由上訴人將所需子女
    之開銷及生活費用金額寫在信封上放置客廳桌上，再由伊將
    金錢放入信封，兩造未曾交談對話；兩造分房多年，伊只能
    睡客廳，房門都被鎖起來，伊在家中起居範圍亦僅限於客廳
    、浴室，生活品質及身體健康深受影響，且上訴人自105年
    間起即不再盡其人妻之責，任由伊自行打理三餐及生活所需
    ，伊亦不知上訴人參選里長。兩造實已無感情存在，形同陌
    路。上訴人上開行為，已構成對伊不堪同居之對待，且屬情
    節重大，致雙方婚姻無法維持之事由而應歸責於上訴人等情
    。依民法第1052條第1項第3款、第2項規定，擇一求為准伊
    與上訴人離婚之判決（原審為上訴人敗訴之判決。上訴人聲
    明不服，提起上訴）。並答辯聲明：上訴駁回。
二、上訴人則以：83年雙十節伊公公及妹婿帶小孩來伊家中，在
    伊房間床下面撒了很多碎金紙，其後，伊於84年間與被上訴
    人回其老家，進房間看到地上有焚燒金紙的痕跡，給小孩泡
    牛奶，水裡也有金紙，法師說如果跟被上訴人父母住一起，
    可能性命不保；被上訴人都有與其原生家庭聯繫，伊沒有能
    力阻止被上訴人回其老家，是被上訴人自己同意不要回去。
    被上訴人結婚時答應讓伊管錢，且被上訴人吃住都靠家裡，
    加油也跟伊拿錢，每週只要500元零用錢是被上訴人自己要
    求的；伊勤儉持家，3名子女學才藝、補習，每月開銷很大
    ，被上訴人薪資不敷家用支出。另被上訴人係因打呼怕影響
    伊與小兒子之睡眠，自願到客廳去睡的，與夫妻感情無關；
    家中房間是兩造於105年4月間吵架，大兒子說被上訴人怪怪
    的會去他房間後，從107年起才鎖門；被上訴人自105年4月
    間掌管自己薪水後，每週都與其原生家庭及友人到處遊玩，
    未再提供伊生活費，並時常以「養一群廢物」等言語辱罵伊
    與子女，伊是因被上訴人沒給生活費才沒幫他洗衣、煮飯。
    甲○○2年前因兩造爭吵而引發思覺失調，目前還在治療中，
    因得與被上訴人相處才能好轉。兩造結婚以來，伊對家庭、
    兒女盡心盡力，問心無愧，子女也都不希望兩造離婚，伊無
    被上訴人所述離婚事由，亦不願離婚等語，資為抗辯。並上
    訴聲明：㈠原判決廢棄。㈡被上訴人在第一審之訴駁回。
三、本院之判斷：
  ㈠兩造於79年3月14日結婚，育有子女陳○○、陳○○（均已成年）
    及未成年子女甲○○（00年0月00日生），同住於新北市○○區○
    ○路000巷0弄00號3樓，現婚姻關係存續中等情，有戶籍謄本
    為憑（見原審卷第9頁），並為兩造所不爭執（見本院卷第7
    3、104頁），堪認屬實。
  ㈡按有民法第1052條第1項各款以外之重大事由，難以維持婚姻
    者，夫妻之一方得請求離婚，但其事由應由夫妻之一方負責
    者，僅他方得請求離婚，民法第1052條第2 項定有明文。所
    謂「有前項以外之重大事由，難以維持婚姻者」，其判斷標
    準為婚姻是否已生破綻而無回復之希望，意即依客觀標準，
    難以維持婚姻之事實，是否已達於倘處於同一境況，任何人
    均將喪失維持婚姻意欲之程度而定。倘該重大事由，夫妻雙
    方均須負責時，應比較衡量雙方之有責程度，僅責任較輕之
    一方得向責任較重之他方請求離婚，如雙方之有責程度相同
    時，則雙方均得請求離婚，始符公平（最高法院87年度台上
    字第1304號、90年度台上字第1965號判決可參）。經查：
  ⒈被上訴人主張兩造自80餘年間起直至被上訴人父親於105年過
    世時止，已長達20餘年未曾返回被上訴人臺中老家等情，業
    據證人陳○○（即被上訴人胞弟）證述明確（見原審卷第57頁
    背面），復為上訴人所不爭執（見本院卷第36、74頁），堪
    認屬實。上訴人雖辯稱：道士說如果伊等跟婆家住在一起，
    後果會不堪設想，是被上訴人自己同意不要回其老家；且被
    上訴人都有與其原生家庭聯繫，伊沒有能力阻止被上訴人回
    去云云。然證人陳○○證述：伊父親過世時，因為沒有電話，
    聯絡不上兩造，所以兩造沒有回來參加父親告別式，事後被
    上訴人打電話回家，伊才告知被上訴人；被上訴人曾說他不
    能回臺中，是因為老婆說回來臺中家裡，就不要讓他進臺北
    的家門，上訴人一直嫌鄉下不好；伊也不曾看過被上訴人的
    小孩，被上訴人有說過他有車，但被上訴人沒有開車回臺中
    過，被上訴人表示是老婆不讓他開車回來等語（見原審卷第
    57頁背面至第58頁）；上訴人亦自陳：被上訴人過年過節會
    想家，伊害怕他回去回來又會發生什麼問題，所以伊也不鼓
    勵他回家，因為伊婆婆不喜歡伊；伊有說如果被上訴人回老
    家就不能回伊等的家，但那是情緒話等語（見本院卷第36頁
    ）；再觀諸被上訴人所提出其與長女陳○○之Line對話紀錄（
    見原審卷第48頁），陳○○向被上訴人表示，上訴人告以若其
    到庭作證，之後將換陳○○離婚等語，致使陳○○向被上訴人表
    明有受上訴人詛咒之感等情，上訴人顯有慣以言語控制或情
    感勒索家人以遂行其個人意欲之傾向，足徵被上訴人主張：
    上訴人自84年間起即藉詞伊雙親在伊家放符咒，將致夫妻失
    和，拒絕讓伊返回臺中老家，甚至當伊父親過世，仍阻止伊
    開車返回老家，致伊長達21年未能探望雙親等情，應非子虛
    ，上訴人前開辯解，要非可採。準此，堪認上訴人於兩造婚
    姻關係存續中，刻意阻絕被上訴人與其原生家庭情感聯繫，
    致被上訴人因此對上訴人心生怨懟，兩造感情產生裂痕。
  ⒉又查，證人即被上訴人同事葉○○於原審證稱：被上訴人說上
    訴人每週僅給予其500元，被上訴人說他沒有錢，被上訴人
    之臺灣中小企業銀行股份有限公司帳號：00000000000號帳
    戶（即其薪資匯款帳戶，下稱系爭帳戶）存摺、印章都在上
    訴人那，要辦新的才有辦法領錢，故伊於105年陪被上訴人
    去ＯＯ戶政事務所換新的身分證、刻印章及把系爭帳戶止付等
    語（見原審卷第52頁背面），並有發證日期105年4月7日之
    被上訴人身分證影本、系爭帳戶於105年3至5月份之存摺明
    細足參（見原審卷第49至50頁），上訴人亦自承被上訴人10
    5年取回系爭帳戶存摺前掌控兩造家中經濟大權（見本院卷
    第104頁），堪信被上訴人主張：兩造婚後直至105年4月間
    ，均由上訴人掌控家中經濟大權，系爭帳戶亦由上訴人保管
    使用，嗣被上訴人因於105年4月間重新申辦身分證及掛失系
    爭帳戶，始由其自行管理薪水等情為真。其次，被上訴人於
    自行管理薪水後，即未再給付上訴人生活費，上訴人亦未為
    被上訴人洗衣、煮飯，兩人更因此不再有性生活，而兩造之
    未成年子女甲○○所需生活開銷等支出，則由上訴人將所需金
    額寫在信封上放置客廳桌上，再由被上訴人將金錢放入信封
    之方式交予上訴人，兩造在家中已無任何交談、互動等情，
    為兩造所是認（見本院卷第45、73、75、120頁），並有信
    封影本可憑（見原審卷第76頁）；被上訴人多年來起居原即
    均在客廳，業為兩造陳明在卷（見原審卷第43頁、本院卷第
    36、44頁），並有被上訴人所提出照片2張為證（見原審卷
    第59至60頁），而依兩造之陳述，復可認自107年起，家中
    各房門即均上鎖（見本院卷第114頁），致被上訴人在家中
    之活動範圍僅限於客廳、浴室，與家中成員甚少往來，甚至
    連上訴人於107年間參選里長乙情，亦係經由鄰居告知始悉
    （見本院卷第121頁）。堪認兩造雖共處同一屋簷之下，實
    則各過各的生活，形同陌路。參以兩造間感情基礎本因被上
    訴人長期以來未能返家探親，致與其父親天人永隔乙事而有
    所動搖，於被上訴人收回經濟自主權後，兩造生活更無交集
    ，導致前開鴻溝日深；雙方至今仍互指他方不是，被上訴人
    堅持離婚以結束有名無實之婚姻，上訴人主要亦僅以未成年
    子女甲○○需兩造共同扶養為由表示希望維持婚姻，顯見兩造
    已無夫妻情愫存在，任何人處於此客觀情況，信均將喪失維
    持婚姻之意願，應認兩造間存有難以維持婚姻之重大事由，
    且難有回復之可能。被上訴人主張兩造婚姻關係有難以回復
    之破綻，自屬有據。
  ⒊按夫妻各來自不同之環境，雖共組家庭，然與原生家庭之連
    結實屬天性使然，本難亦不宜強行阻斷。又夫妻間首重彼此
    包容，發生摩擦應即尋求溝通解決之道，而非以互相攻擊之
    方式製造對立。上訴人既知被上訴人思親情切，卻未能體諒
    被上訴人對其原生家庭之親情需求，長期漠視並阻止被上訴
    人返鄉，致使兩造感情破裂，就此實難辭其咎；其後兩造未
    思就前開感情裂痕理性溝通共謀彌補之道，被上訴人於收回
    經濟自主權後，即未再給予上訴人生活費，僅依上訴人以信
    封指明之金額負擔甲○○所需生活開銷等支出，而上訴人亦未
    友善回應，兩造漠視彼此存在，致家中氣氛不佳，終致裂痕
    難以回復。綜此，應認本件婚姻之破綻，較可歸責於上訴人
    。依上說明，被上訴人依民法第1052條第2項規定訴請與上
    訴人離婚，核無不合。至被上訴人依同法第1052條第1項第3
    款規定請求離婚部分，即無審酌必要，附此敘明。
四、綜上所述，被上訴人依民法第1052條第2項規定，請求與上
    訴人離婚，為有理由，應予准許。原審為上訴人敗訴之判決
    ，理由雖略有不同，但結論並無二致，仍應予維持。上訴意
    旨指摘原判決不當，求予廢棄改判，為無理由，應予駁回。
五、本件事證已臻明確，兩造其餘之攻擊或防禦方法及提出之證
    據，經本院斟酌後，認為均不足以影響本判決之結果，爰不
    逐一論列，附此敘明。
六、據上論結，本件上訴為無理由，依家事事件法第51條、民事
    訴訟法第449條第2項、第78條，判決如主文。
中    華    民    國   109    年     2    月    26    日
                        家事法庭
                        審判長法  官  蕭胤瑮
                              法  官  鄭威莉
                              法  官  許勻睿
正本係照原本作成。
如不服本判決，應於收受送達後20日內向本院提出上訴書狀，其
未表明上訴理由者，應於提出上訴後20日內向本院補提理由書狀
（均須按他造當事人之人數附繕本）上訴時應提出委任律師或具
有律師資格之人之委任狀；委任有律師資格者，另應附具律師資
格證書及釋明委任人與受任人有民事訴訟法第466條之1第1項但
書或第2項（詳附註）所定關係之釋明文書影本。如委任律師提
起上訴者，應一併繳納上訴審裁判費。
中    華    民    國    109   年    2     月    26    日

                              書記官  秦湘羽 
附註：
民事訴訟法第466條之1（第1項、第2項）：
對於第二審判決上訴，上訴人應委任律師為訴訟代理人。但上訴
人或其法定代理人具有律師資格者，不在此限。
上訴人之配偶、三親等內之血親、二親等內之姻親，或上訴人為
法人、中央或地方機關時，其所屬專任人員具有律師資格並經法
院認為適當者，亦得為第三審訴訟代理人。